臺北高等行政法院判決　　　　　　　　　　　　　　九十二年度訴字第三一六六號
　　　　　　　　　　　　　　　.
　　原　　　告　甲○○
　　被　　　告　臺北市商業管理處
　　代　表　人　乙○○處長）.
　　訴訟代理人　丙○○
右當事人間因工商登記事件，原告不服臺北市政府中華民國九十二年五月七日府訴字
第○九二○三五六三四○○號訴願決定，提起行政訴訟。本院判決如左：
　　主  文
原告之訴駁回。
訴訟費用由原告負擔。
　　事  實
一、事實概要：緣原告於九十二年一月七日向被告申請「中華生物水土害原消除企業
    社」之營利事業設立登記，營利事業所在地址為臺北市○○區○○街二八四巷二
    之一號四樓，經被告會同臺北市稅捐稽徵處、臺北市政府工務局建築管理處、臺
    北市政府建設局等權責單位依營利事業統一發證辦法、稅捐相關法令及建築管理
    法令、國民住宅條例等規定審查後，被告乃以九十二年一月二十三日北市商一字
    第九二○○○○七八一號函復原告：「主旨：貴商號申請營利事業設立登記乙案
    ，請依說明二通知事項改正後，併原申請案全卷至本處第十一號服務櫃辦理補正
    ．．．說明．．．二、本府營利事業統一發證各單位審查意見如下：（一）財政
    部臺北市國稅局：符合規定。（二）國宅處：依國民住宅條例第二十一條（第一
    項）第五款之規定，不得變更為非居住使用。（三）商業管理處：符合規定。．
    ．．」原告不服，提起訴願，遭決定駁回，遂提起本件行政訴訟。
二、兩造聲明：
　　(一)原告聲明：1.訴願決定及原處分均撤銷。
                2.被告應准原告申請之設立登記，並於發給營利事業登記證、營業
                　項目加註：「現場限作原居住及宅內洽事使用，不得為店面、市
　                場、聚眾集會，展覽、陳列貨品、招引群眾進出、音響活動及其
　                他不當使用」字樣。
　　(二)被告聲明：駁回原告之訴。
三、兩造之爭點：被告以原告申請設立登記之營利事業所在地其主要用途為國民住宅
    ，依法不得變更為非居住使用，爰通知原告改正後再辦理補正，是否適法？
　　(一)原告主張之理由：
    1.國宅既售交現住人，應屬人民所有之財產權，依憲法第十五條規定之保障，應
　　　享有廣泛自由支配之使用權。又憲法第二十二條規定人民之其他自由與權利，
　　　若不妨害社會秩序、公共利益者，均受憲法之保障。再憲法第二十三條規定，
　　　人之自由權利，除為維持社會秩序，或增進公共利益所必要者外，不得以法律
　　　限制之。
　　2.按國宅條例第二十一條第一項第五款：「不得變更為非居住使用」之限制，文
　　　意過簡，且未明示必要立法意旨為何，僅為一時狹意行事之便，便斷然立法，
　　　無量限制人民許多無妨居住之正當自由使用權利，顯有違憲不當之嫌。應知既
　　　有人居住，便有數不盡、不確定之非居住使用活動，如各種家庭聚會、機構聯
　　　絡處、社團小組設立與活動，小型洽事辦公室、家庭美容、理髮、教學類之宅
　　　內個別謀生事、技術服務聯絡處及原告宅樓下、牌示出版中心、校友中心等，
　　　均未涉及為維持秩序或增進公共利益有限制之必要。上述過簡之不當立法條文
　　　，人民無意遵守，若強制執行，甚有不當無效罰款者，乃製造民怨無限與執行
　　　之困擾無解，此顯然違憲立法，草率不察，行政機關作繭自裹，實有修改之必
　　　要。
　　3.住宅社區，最重要事項為安寧秩序與環境衛生整潔事項，上述限制居住使用條
　　　款文，如能修正明定為「變更為店面、市場、集會、展覽、陳列貨品、招引群
　　　眾進出、音響活動及其他等不當使用者」，庶可為符合維持安寧秩序與環境整
　　　潔之必要限制，務實要求，利於遵守與強制執行，特提此意見，請作下次修法
　　　參考，俾符實際需要。
　　4.原告之商號申請營利事業設立登記所有，臺北市○○區○○街二八四巷二之一
　　　號四樓，係明示名義位置，便於查察之附用性質，與許多控股公司於英屬威京
　　　群島設立登記，純為節稅性質之處相同，均為設立所有與商業活動分離。因而
　　　原告實無變更原為全家居住使用之主體性質，也毫無影響住宅社區任何安寧秩
　　　序與環境衛生整潔之現狀情事發生，因此原告仍請求，免為無必要之限制。有
　　　無變更使用，應以實際改變使用現狀定之，不可僅以附用名義性質，即強加解
　　　釋認定為改變使用，永難令人心服，且公務執行請勿任意損及人民原享有憲法
　　　保障之自由權利。另請避免蓄意違憲不當立法條文之引用，以尊重人民原享有
　　　之權利，准予如原告申請之設立登記。但為免除未來現場不當使用顧慮，原告
　　　願如北市建商公司（○八九）字第四二七五四一號，發給「中華生物科技股份
　　　有限公司」（營利事業統一編號00000000），登記證內第七條，營業
　　　項目首開限制註記樣式，於發給該商號登記證營業項目條首開加註「現場限作
　　　原居住及宅內洽事使用，不得為店面、市場、聚眾集會，展覽、陳列貨品、招
　　　引群眾進出、音響活動及其他不當使用」字樣。
　　(二)被告主張之理由：
  　1.按商業登記法第六條第一項規定：「本法所稱主管機關：在中央為經濟部；在
    　直轄市為直轄市政府；在縣（市）為縣（市）政府。」營利事業統一發證辦法
    　第四條規定：「聯合作業中心由商業、稅捐、都市計畫、建築主管單位組成。
    　前項聯合作業中心之綜合業務，由商業單位辦理。」第六條規定：「各主管單
    　位審查事項如下：一、稅捐單位：審查稅務法令規定事項。二、都市計畫單位
    　：審查都市計畫法令規定事項。三、建築單位：審查建築管理法令規定事項。
　　　四、商業單位：審查商業登記法令規定事項。五、其他會辦單位：審查各該主
　　　管法令規定事項。」臺北市政府商業行政委任辦法第二條規定：「本府將下列
　　　業務委任臺北市商業管理處，依該處名義執行之：一、商業登記法中有關本府
　　　權限事項。．．．」國民住宅條例第七條第一項規定：「政府興建社區性國民
　　　住宅，得由政府編列預算，配合規劃興建必要之公共設施。並得視實際需要，
　　　興建商業、服務設施及其他建築物。」第二十一條第一項規定：「政府興建之
　　　國民住宅出售後，有左列情事之一者，國民住宅主管機關得收回該住宅及基地
　　　，並得移送法院裁定後強制執行：．．．五、變更為非居住使用或出租，經通
　　　知後逾三十日未予回復或退租者。」
　  2.查營利事業登記申請案需依營利事業統一發證辦法第六條規定，需由稅捐、都
　　　市計畫、建築、商業及其他會辦單位審查各該主管法令規定事項訂有明文，本
　　　案系爭建物查屬國民住宅，自應由其主管機關審查國民住宅條例相關規定事項
　　　。按國民住宅條例第七條第一項規定：「政府興建社區性國民住宅，得由政府
　　　編列預算，配合規劃興建必要之公共設施。並得視實際需要，興建商業、服務
　　　設施及其他建築物。」系爭建物所在之四四東村國民住宅除設有派出所外，餘
　　　均設計為居住用國宅。且其建物標示部分主要用途為國民住宅，臺北市政府國
　　　民住宅處依國民住宅條例第二十一條第一項第五款規定審認不得變更為非居住
　　　使用，被告依首揭營利事業統一發證辦法綜理通知原告依規定改正後再辦理補
　　　正，洵屬有據，所為處分並無不當。至原告所陳國民住宅條例第二十一條規定
　　　有違憲之嫌乙節，查非本案得審究範疇，至訴請比照「中華生物科技股份有限
　　　公司」營利事業登記證模式，核准其申辦營利事業登記乙節，查該公司營利事
　　　業所在地建築物並非「國民住宅」，與本案情形有別，原告所訴顯有誤解，並
　　　予陳明。
　　3.綜上所述，本件原告之訴為無理由，且訴願決定亦無不合，請依法駁回原告之
　　　訴。
　　理  由
一、按「本法所稱主管機關：在中央為經濟部；在直轄市為直轄市政府；在縣（市）
    為縣（市）政府。」商業登記法第六條第一項定有明文；又「政府興建社區性國
    民住宅，得由政府編列預算，配合規劃興建必要之公共設施。並得視實際需要，
    興建商業、服務設施及其他建築物。」、「政府興建之國民住宅出售後，有左列
    情事之一者，國民住宅主管機關得收回該住宅及基地，並得移送法院裁定後強制
    執行：．．．五、變更為非居住使用或出租，經通知後逾三十日未予回復或退租
    者。」分別為國民住宅條例第七條第一項及第二十一條第一項第五款規定甚明。
    再營利事業統一發證辦法第四條規定：「聯合作業中心由商業、稅捐、都市計畫
    、建築主管單位組成。前項聯合作業中心之綜合業務，由商業單位辦理。」第六
    條規定：「各主管單位審查事項如下：一、稅捐單位：審查稅務法令規定事項。
    二、都市計畫單位：審查都市計畫法令規定事項。三、建築單位：審查建築管理
    法令規定事項。四、商業單位：審查商業登記法令規定事項。五、其他會辦單位
    ：審查各該主管法令規定事項。」
二、本件原告於九十二年一月七日向被告申請「中華生物水土害原消除企業社」之營
    利事業設立登記，營利事業所在地址為臺北市○○區○○街二八四巷工之一號四
    樓，經被告會同臺北市稅捐稽徵處、臺北市政府工務局建築管理處、臺北市政府
    建設局等權責單位依營利事業統一發證辦法、稅捐相關法令及建築管理法令、國
    民住宅條例等規定審查後，被告乃以九十二年一月二十三日北市商一字第九二○
    ○○○七八一號函復原告略以本件依國宅處審查意見認依國民住宅條例第二十一
    條（第二項）第五款之規定，不得變更為非居住使用；爰通知改正後，再辦理補
    正；原告不服，提起訴願，遭決定駁回各情，有原告九十二年一月七日申請書、
    被告九十二年一月二十三日北市商一字第九二○○○○七八一號函、臺北市政府
    訴願決定書等附卷可稽，復為兩造所不爭，堪認屬實。
三、原告循序起訴意旨略以：國宅既售交現住人，應屬人民所有之財產權，依憲法第
    十五條規定之保障，應享有廣泛自由支配之使用權；國宅條例第二十二條第一項
    第五款：「不得變更為非居住使用」之限制，文意過簡，且未明示必要立法意旨
    為何，限制人民許多無妨居住之正當自由使用權利，顯有違憲不當之嫌；應知既
    有人居住，便有數不盡、不確定之非居住使用活動，如各種家庭聚會、機構聯絡
    處、社團小組設立與活動，小型洽事辦公室、家庭美容、理髮、教學類之宅內個
    別謀生事、技術服務聯絡處及原告宅樓下、牌示出版中心、校友中心等，均未涉
    及為維持秩序或增進公共利益有限制之必要；住宅社區，最重要事項為安寧秩序
    與環境衛生整潔事項，上述限制居住使用條款文，如能修正明定為「變更為店面
    、市場、集會、展覽、陳列貨品、招引群眾進出、音響活動及其他等不當使用者
    」，庶可為符合維持安寧秩序與環境整潔之必要限制，務實要求，此可作下次修
    法參考，俾符實際需要；原告實無變更原為全家居住使用之主體性質，也毫無影
    響住宅社區任何安寧秩序與環境衛生整潔之現狀情事發生，有無變更使用，應以
    實際改變使用現狀定之，不可僅以附用名義性質，即強加解釋認定為改變使用，
    請避免蓄意違憲不當立法條文之引用，准予如原告申請如聲明所載之設立登記云
    云。
四、按「行政機關行使公權力，就特定具體之公法事件所為對外發生法律上效果之單
    方行政行為，皆屬行政處分，不因其用語、形式以及是否有後續行為或記載不得
    聲明不服之文字而有異。若行政機關以通知書名義製作，直接影響人民權利義務
    關係，且實際上已對外發生效力者，如以仍有後續處分行為，或載有不得提起訴
    願，而視其為非行政處分，自與憲法保障人民訴願及訴訟權利之意旨不符。」司
    法院大法官會議釋字第四二三號解釋在案。本件原處分對於原告申請案，固答覆
    稱「…改正後，併原申請案全卷…辦理補正…」，實際上已屬否准原告之申請案
    ，已對外發生法律上效力，參諸上揭解釋意旨，自屬行政處分，原告不服，自得
    循序提起行政爭訟。
五、查有關營利事業設立登記申請案，依營利事業統一發證辦法第六條規定，需由稅
    捐、都市計畫、建築、商業及其他會辦單位審查各該主管法令規定事項；本件原
    告申請營利事業設立登記，其申請設立所在地址為臺北市○○區○○街二八四巷
    二之一號四樓，而系爭建物係屬居住用國民住宅，領有臺北市政府工務局核發之
    九０使字第二七六號使用執照，依該使用執照以觀，系爭建物之用途為社區安全
    及集合住宅，此有臺北市政府工務局九０使字第二七六號使用執照存根附原處分
    卷可稽，並為原告所不爭；是本件申請營利事業設立登記，自應由其主管機關審
    查國民住宅條例相關規定事項。茲參照上開國民住宅條例第二十一條第一項第五
    款規定，國民住宅不得變更為非居住使用或出租，系爭建物既屬居住用國民住宅
    ，自不得變更為非居住使用，換言之不得於系爭建物經營商業。是被告參據臺北
    市政府國民住宅處意見，認依國民住宅條例第二十一條第一項第五款規定審認不
    得變更為非居住使用，通知原告依規定改正後再辦理補正，尚非無據。
六、原告雖訴稱國宅條例第二十一條第一項第五款：「不得變更為非居住使用」之限
    制，文意過簡，且未明示必要立法意旨為何，限制人民許多無妨居住之正當自由
    使用權利，顯有違憲不當之嫌，條文宜作修正，以符實際需要云云；查系爭建物
    即屬居住用國民住宅，則為維持國民住宅居住之品質與安寧秩序，國民住宅條例
    第二十一條第一項第五款有關不得變更為非居住使用之限制，自屬為維持公共秩
    序或增進公共利益所必要；原告所訴，容有誤解。至原告訴請比照「中華生物科
    技股份有限公司」營利事業登記證模式，核准其申辦本件營利事業登記乙節；查
    該公司營利事業所在地建築物並非「國民住宅」，與本案情形有別，要難比附援
    引。
七、綜上所述，原告起訴論旨，均無足採。被告以九十二年一月二十三日北市商一字
    第九二○○○○七八一號函復原告依國宅處審查意見認依國民住宅條例第二十一
    條（第一項）第五款之規定，不得變更為非居住使用，爰通知改正後，再辦理補
    正，並無違誤，訴願決定予以維持，亦無不合，原告仍執前詞，訴請撤銷原處分
    與訴願決定，併請求判命被告應准原告申請之設立登記，並於發給營利事業登記
    證、營業項目加註：「現場限作原居住及宅內洽事使用，不得為店面、市場、聚
    眾集會，展覽、陳列貨品、招引群眾進出、音響活動及其他不當使用」字樣，為
    無理由，應予駁回。
八、兩造其餘主張陳述，於判決結果不生影響，無庸一一論列，併予敘明。
據上論結，本件原告之訴為無理由，爰依行政訴訟法第九十八條第三項前段，判決如
主文。
中　　　華　　　民　　　國　　九十三　　年　　　十　　　月　　 十一 　　日
                                  臺北高等行政法院  第六庭
                                            審判長  法  官　林樹埔
      　　　　　　　　　　　　　　　　　　　　      法　官　曹瑞卿
      　　　　　　　　　　　　　　　　　　　　      法　官　許瑞助
右為正本係照原本作成。
如不服本判決，應於送達後二十日內，向本院提出上訴狀並表明上訴理由，如於本判
決宣示後送達前提起上訴者，應於判決送達後二十日內補提上訴理由書（須按他造人
數附繕本）。
中　　　華　　　民　　　國　　九十三　　年　　　十　　　月　　 十二 　　日
                                                    書記官  吳芳靜
